臺灣板橋地方法院民事判決　　　　　　　96年度訴字第1300號
原　　　告　乙○○○
訴訟代理人　林靜文律師
被　　　告　甲○○
訴訟代理人　陳玫瑰律師
　　　　　　陳君漢律師
上列當事人間請求清償借款事件，經本院於民國96年11月22日言
詞辯論終結，判決如下：
    主  文
原告之訴及假執行之聲請均駁回。
訴訟費用由原告負擔。
    事實及理由
一、原告主張：被告係訴外人黃若澤之繼承人，黃若澤陸續於民
    國76年12月23日向訴外人即原告之子謝宗仁借款新台幣（下
    同）280 萬元（下稱系爭第一筆借款）、於77年1 月5 日向
    謝宗仁借款150 萬元（下稱系爭第二筆借款），黃若澤並就
    上開兩筆借款，提供其名下坐落台北市○○區○○段三小段
    113 號與117 號土地（下稱系爭兩筆土地），於77年5 月9
    日設定最高限額500 萬元第一順位抵押權（下稱系爭抵押權
    ）予謝宗仁所指定登記之原告。其後，黃若澤又於84年3 月
    25日書立借據（下稱系爭借據）向謝宗仁借款60萬元。以上
    合計黃若澤共借款490 萬元。嗣謝宗仁於84年4 月30日與原
    告簽立讓渡書，由謝宗仁將其對黃若澤之490 萬元借款債權
    讓與原告。黃若澤於89年8 月1 日死亡，原告於95年10月4
    日將債權讓與之事實通知被告，並催告被告於7 日內清償，
    惟被告置之不理。爰基於借款返還請求權及債權讓與之法律
    關係，請求被告給付490 萬元等語。聲明請求：被告應給付
    原告490 萬元及自起訴狀繕本送達被告翌日起至清償日止，
    按年息5%計算之利息。
二、被告則以：
  (一)被告之父黃若澤並不識字，系爭借據之字跡以及簽名部分均
    並非黃若澤所寫或簽署，其上印鑑亦非黃若澤所有，系爭借
    據顯屬偽造。
  (二)否認黃若澤有向謝宗仁借款之情。蓋：
    1.原告所提系爭借據無法證明有借款交付之事實，原告應就
      謝宗仁有交付借款予黃若澤之事實，負舉證責任。
    2.黃若澤於73年3 月28日至77年9 月13日均在監執行，實無
      可能於在監期間之76年12月23日、77年1 月5 日向原告借
      款280 萬元、150 萬元，且原告主張於77年5 月14日辦理
      系爭抵押權設定之時，黃若澤亦在監服刑中。況倘黃若澤
      曾於76年12月23日、77年1 月15日向謝宗仁借款高達280
      萬元、150 萬元，何以當時並無任何借款資料可資證明？
      而須遲至84年3 月25日始於系爭借據承認此事？誠與常情
      有違。
    3.原告雖主張系爭第一、二筆借款係由訴外人即黃若澤之姊
      黃月丹代為辦理向謝宗仁借款云云，然姑不論黃若澤在監
      服刑根本不可能於10日內前後收受有高達430 萬元之借款
      （原告亦未舉出款項交付證明），被告亦否認黃若澤曾授
      權黃月丹代為借款之情。依最高法院70年台上字第657 號
      判例所示，不得僅以黃月丹持有黃若澤之印章，即謂本人
      黃若澤就借款契約之訂立應負表見代理之授權人責任。
    4.況依原告所提委託契約書已載明黃若澤僅委託黃月丹辦理
      「聲請繼承登記暨出售事宜」，足證黃若澤確未曾授權或
      委託黃月丹辦理借款事宜，原告主張系爭借款由黃月丹代
      理，則黃月丹顯屬無權代理，自無由黃若澤之繼承人清償
      債務之理。
  (三)至於系爭抵押權之設定，黃若澤入監服刑中，並不知情。而
    該抵押權前經原告向台灣台北地方法院聲請拍賣抵押物，遭
    台灣台北地方法院以95年度拍字第1002號裁定駁回，原告雖
    提抗告，惟亦遭台灣台北地方法院95年度抗字第795 號裁定
    駁回其抗告，原告雖再次向台灣高等法院提再抗告，仍遭台
    灣高等法院以96年度非抗字第10號裁定駁回其再抗告。
  (五)退步言之，原告主張黃若澤分別於76年12月23日、77年1 月
    15日向謝宗仁借款280 萬元與150 萬元（被告否認），上開
    請求權均已罹於民法第125 條之15年時效，被告自得拒絕給
    付等語，資為抗辯。併為答辯聲明：駁回原告之訴；如受不
    利判決，願供擔保請准宣告免為假執行。
三、兩造不爭執事項：
  (一)黃若澤於89年8 月1 日死亡，被告為黃若澤之繼承人之一，
    被告並於90年9 月10日因分割繼承登記取得系爭兩筆土地所
    有權應有部分各三分之二（見本院卷第17至20頁土地建物查
    詢資料）。
  (二)黃若澤於下列時間係在監所羈押或服刑：(1)73年3 月28日起
    至77年9 月13日止，(2)79年2 月27日起至81年11月30日止，
    (3)82年7 月13日起至83年12月28日止，(4)85年11月1 日至89
    年7 月28日止（見本院卷第75頁之台灣高等法院在監在押全
    國紀錄表）。
  (三)系爭兩筆土地上設定有以原告為抵押權人，登記日期77年5
    月14日，設定義務人黃若澤，存續期間自77年5 月11日至78
    年5 月10日，清償日期78年5 月10日，最高限額500 萬元之
    第一順位抵押權（見本院第一宗卷第18、21頁土地建物查詢
    資料，及第53至58頁之抵押權設定聲請書）。
四、兩造爭執事項要點：謝宗仁對黃若澤是否有490 萬元借款返
    還請求權之債權存在？
五、按債權讓與，係以移轉特定債權為標的之契約，故該特定債
    權如確定的不存在，即難認其契約為有效。最高法院86年台
    上字第1045號裁判要旨可資參照。本件原告主張其子謝宗仁
    對被告之被繼承人黃若澤有490 萬元借款返還請求權存在，
    為被告否認，並以上詞置辯。經查：
  (一)原告主張系爭三筆借款之時間分別為76年12月23日、77年1
    月5 日、84年3 月25日，依民法債編施行法第1 條後段規定
    ，在民法債編修正施行前發生之債，除該施行法有特別規定
    外，不溯及既往。依民國88年4 月21日修正公布前之民法第
    474 條規定：「稱消費借貸者，謂當事人約定，一方移轉金
    錢或其他代替物之所有權於他方，而他方以種類、品質、數
    量相同之物返還之契約。」，第475 條規定：「消費借貸，
    因金錢或其他代替物之交付而生效力。」，原告主張有系爭
    三筆借款契約存在，被告既否認黃若澤與謝宗仁間有何金錢
    借貸契約之意思表示合致或謝宗仁有將借款交付予黃若澤之
    情，依民事訴訟法第277 條本文所定舉證責任分配原則，自
    應由原告就上開有利於己之事實，負舉證之責。
  (二)原告主張就系爭第一、二筆借款，係由黃若澤授權黃月丹代
    為向謝宗仁借款等語，為被告否認。查，原告所提系爭第一
    筆借款證明文件為影本，被告爭執其形式真正，原告始終未
    能提出原本以為證明形式為真正。退步言之，縱該證明文件
    形式為真正，然依原告所提謝宗仁交付系爭第一筆280 萬元
    借款之證明文件影本所示，乃係在影印之發票人交通銀行台
    北分行、發票日76年12月22日、付款人交通銀行、受款人為
    訴外人謝金龍、面額110 萬元之支票正面影印紙張1 紙之下
    方位置書立，文字部分係記載：「茲向謝宗仁借款新台幣貳
    佰捌拾萬元正（含現金新台幣壹佰柒拾萬元正及支票乙只如
    影本），恐口無憑，特立此據。借款人：黃月丹『代』黃若
    澤，『76.12.23』」字樣（見本院第一宗卷第96頁），而76
    年12月23日當時黃若澤尚在監服刑中；且依該張支票正、反
    面影本所示，該支票之受款人為訴外人謝金龍，且背書人亦
    僅為謝金龍一人，並無其他人之背書，倘該支票確係轉讓予
    黃若澤，背面理應有黃若澤之背書，以證明確為黃若澤帳戶
    所提示兌現，故尚難謂謝宗仁已交付該110 萬元借款予黃若
    澤。又原告所提系爭第一筆借款之證明文件影本（見本院第
    一宗卷第96頁），借款人欄係記載「黃月丹『代』黃若澤，
    」字樣，並蓋有黃月丹、黃若澤之印文。然被告否認黃若澤
    簽名及印文之形式真正，復否認黃若澤有何授權黃若丹代為
    向謝宗仁借款之情。查，76年12月23日當時黃若澤尚在監服
    刑中，業如前述，而依原告所據以主張係黃若澤授權黃若丹
    代為借款之「74年1 月11日委託契約書」（附於本院第一宗
    卷第312 頁之契約書內彩色影本內），其內容為「為就被繼
    承人黃泉名義之台北市○○區○○段三小段103 、113 、11
    7 、189 、190 等地號、持分各三分之一之遺產，聲請繼承
    登記暨出售事宜，茲委託黃月丹女士全權處理」，及「76年
    4 月25日委任書」（亦附於本院第一宗卷第312 頁之契約書
    內彩色影本內），該委任書之內容乃係「就被繼承人黃珍名
    義之台北市○○區○○段三小段102 、103 、113 、117 、
    189 、190 等地號、持分各三分之一之遺產，聲請繼承登記
    暨出售事宜，茲委託黃月丹女士全權處理」字樣，顯然黃若
    澤授權黃月丹所處理之事務範圍乃被繼承人黃珍、黃泉名義
    上開地號土地之「繼承登記暨出售事宜」，並未授權黃月丹
    代為向謝宗仁借款，故被告抗辯黃月丹為無權代理，且黃月
    丹係無權代理之事實為原告所明知（原告有該不委託契約書
    影本）等語，洵為有據。按「我國人民將自己印章交付他人
    ，委託他人辦理特定事項者，比比皆是，倘持有印章之該他
    人，除受託辦理之特定事項外，其他以本人名義所為之任何
    法律行為，均須由本人負表見代理之授權人責任，未免過苛
    。原審徒憑上訴人曾將印章交付與呂某之事實，即謂被上訴
    人就保證契約之訂立應負表見代理之授權人責任，自屬率斷
    」，最高法院70年台上字第657 號著有判例可稽，因此，亦
    無從令黃若澤負表見代理人之責任。
  (三)就系爭第二筆借款，原告所提之證明文件亦為影本（見本院
    第一宗卷第95頁），被告亦爭執其形式真正，然原告始終未
    能提出原本以為證明形式為真正。退步言之，縱其形式為真
    正，惟依原告所提謝宗仁交付系爭第一筆150 萬元借款之證
    明文件影本所示，乃係在兩張支票正面影印於同一張紙上所
    書立，文字部分係記載：「茲向謝宗仁借款新台幣壹佰伍拾
    萬元正（共含現金新台幣伍拾萬元正及支票二只如影本），
    並同意將台北市○○區○○段三小段113 、117 地號土地黃
    若澤名下持分所有，全部抵押予以謝宗仁或其指定之人名下
    ，孔口無憑，特立此據。『77.1.5』，借款人：黃若澤、黃
    月丹」字樣（見本院第一宗卷第95頁），被告否認其上黃若
    澤簽名及印文之真正，且77年1 月5 日當時黃若澤尚在監服
    刑中，殊無可能親自簽名蓋印於上。又依該兩張支票正面影
    本所示，分別為：發票日76年12月30日、發票人及付款人
    均為台灣中小企業銀行松山分行，受款人為謝宗仁，面額50
    萬元之支票；發票日76年12月30日、發票人第一商業銀行
    松江分行、付款人台灣銀行總行營業部、面額50萬元、未載
    受款人之支票。而上開所示支票，受款人為「謝宗仁」，
    並非黃若澤或黃月丹，且原告未提出該支票背面影本以證明
    確已背書轉讓交付予黃若澤或黃月丹，而由黃若澤帳戶提示
    。又上開所示支票，原告亦未提出該支票背面影本以證明
    已背書轉讓交付予黃若澤或黃月丹，而由黃若澤帳戶提示之
    情，且經本院向該票付款人台灣銀行總行營業部函查結果，
    該所示支票係由訴外人即謝宗仁之配偶詹麗敏所提示兌現
    ，並非由黃若澤所提示，此有台灣銀行總行營業部96年9 月
    12日營存密字第09650015471 號函及該支票正、反面影本各
    1 件附卷足稽（見本院第一宗卷第133 至135 頁）。因此，
    縱認該證明文件影本之形式為真正，原告亦未能舉證證明業
    已交付系爭第二筆借款150 萬元予黃若澤。
  (四)就系爭第三筆借款，原告雖提出日期為84年3 月25日、其上
    黃若澤簽名及印文之系爭借據1 紙、黃若澤84年3 月22日台
    北市萬華區第一戶政事務所印鑑證明影本1 張（下稱萬華戶
    政印鑑證明）以為證明（見本院第一宗卷第6 頁），然被告
    否認其形式真正，辯以：黃若澤不識字，系爭借據非黃若澤
    之筆跡，亦非黃若澤之簽名等語。查，系爭借據係記載「茲
    向謝宗仁借款新台幣陸拾萬元正，無誤，…」字樣（見本院
    第一宗卷第6 頁），並無黃若澤業已收到借款之記載，依法
    仍應由原告舉證證明業已交付60萬元借款之事實。其次，系
    爭借據之日期及上開萬華戶政印鑑證明日期，與黃若澤在監
    在押全國紀錄表比對結果，黃若澤於該時固未在監或在押中
    。而黃若澤學歷為國民學校肄業或畢業（見本院第一宗卷第
    36、57頁之黃若澤戶籍謄本影本2 份），並非不識字，亦無
    何無法親自書寫簽名之情形存在，然倘系爭借據確係黃若澤
    所親自向謝宗仁辦理借款，何以黃若澤未親自簽名或按捺指
    印於系爭借據借款人欄處？顯非無疑；且原告主張其早於系
    爭借據簽立（84年3 月25日）日期未久後之84年3 月30日即
    受讓謝宗仁對黃若澤之系爭三筆借款債權，倘若為真，衡情
    債權讓與之受讓人莫不儘早通知債務人，以得向債務人收取
    債權之清償，然當時黃若澤並未在監或在押中，原告卻始終
    未通知黃若澤有債權讓與之情，亦無何對黃若澤請求之實，
    直至迄黃若澤（89年8 月1 日死亡）後多年之「95年10月4
    日」，始對黃若澤之繼承人即被告通知債權讓與之情，顯與
    常情相違（更何況被告亦否認有何已收受債權讓與之通知，
    原告亦未能舉證以實其說）。原告雖欲舉證人謝宗仁以證明
    謝宗仁已親自交付現金60萬元予黃若澤乙節，然謝宗仁為原
    告之子，並為本件債權之讓與人，為利害關係人，而所謂債
    權讓與，係指不變更債權之同一性，由第三人受讓該債權而
    成為原債之關係之債權人而言（最高法院88年台上字第1112
    號裁判意旨參照），故倘係謝宗仁本人向被告訴請返還借款
    ，於被告否認時，謝宗仁本人尚非僅得以其自述交付借款即
    得證明其已交付，仍須再積極舉證以證明其有交付60萬元借
    款予黃若澤，而今黃若澤死亡，已無法對謝宗仁之陳述加以
    對質，而原告未能證明謝宗仁系爭第一筆、第二筆借款確有
    交付黃若澤之事實，已如前述，此外，就系爭第三筆60萬元
    借款，亦始終未能提出匯款回條等借款交付之客觀證明，原
    告主張謝宗仁已交付系爭第三筆借款予黃若澤云云，尚非足
    採。
六、又按債權之讓與，非經讓與人或受讓人通知債務人，對於債
    務人不生效力，民法第297 條第1 項定有明文。本件被告除
    否認謝宗仁對黃若澤有何借款返還請求權之債權外，復否認
    有收受原告之債權讓與通知，而原告始終未能提出業已將債
    權讓與之事實通知被告之證明；況原告主張其債權讓與之日
    期係在84年4 月30日，黃若澤係於89年8 月1 日死亡，於繼
    承開始時，黃若澤之繼承人非僅被告1 人，尚有其他繼承人
    ，此有黃若澤之繼承系統表及繼承人之戶籍謄本在卷可稽（
    見本院第一宗卷第30至44頁），而繼承人有數人時，在分割
    遺產前，各繼承人對於遺產全部為公同共有（參依民法第11
    51條），再退步言之，縱認原告所受讓之債權存在，其債權
    讓與之通知，亦應通知黃若澤之全體繼承人，而非僅通知被
    告1 人。惟原告始終未能提出已通知被告或黃若澤之其他繼
    承人之證明，則依上開規定，對被告亦不生效力。
七、綜上，原告主張本於金錢消費借貸及債權讓與法律關係，請
    求被告給付490 萬元及自起訴狀繕本送達翌日起至清償日止
    按年息5%計算之利息，為無理由，應予駁回。原告之訴既經
    駁回，其假執行之聲請失所附麗，併駁回之。
八、本案事證已臻明確，兩造其餘主張陳述、攻擊防禦方法及所
    提之證據，經審酌後認於本判決結果不生影響，爰不一一論
    述，附此敘明。
九、結論：原告之訴為無理由，依民事訴訟法第78條，判決如主
    文。
中　　華　　民　　國　　96　　年　　12　　月　　18　　日
                  民事第一庭    法　官　陳翠琪
以上正本係照原本作成
如對本判決上訴，須於判決送達後20日內向本院提出上訴狀
中　　華　　民　　國　　96　　年　　12　　月　　19　　日
                                書記官　李瑞芝
